臺灣高雄地方法院刑事判決　　　　　　　　　　　　　九十三年度易字第九七五號
　　公　訴　人　臺灣高雄地方法院檢察署檢察官
　　被　　　告　甲○○
右列被告因違反毒品危害防制條例案件，經檢察官聲請簡易判決處刑（九十三年度毒
偵字第九三０號），本院鳳山簡易庭認不宜逕以簡易判決處刑（九十三年度簡字第三
一七二號），移由本院改依通常程序審理，茲判決如左：
    主  文
本件公訴不受理。
    理  由
一、公訴意旨係以：被告甲○○前於民國九十一年間，因施用毒品案件，經本院以九
    十一年度毒聲字第三三六八號裁定送觀察、勒戒，認無繼續施用毒品之傾向，由
    臺灣高雄地方法院檢察署檢察官於九十一年七月三十日以九十一年度毒偵字第一
    七０六號為不起訴處分確定，並於同年月三十一日執行完畢釋放。詎其竟不知悔
    改，基於施用第二級毒品安非他命之犯意，復於九十三年一月六日下午三時十分
    回溯二十四小時內某時，在不詳處所，施用第二級毒品安非他命一次，嗣經警方
  通知其於九十三年一月六日至警局，並採集其尿液送驗後而查獲。因認被告涉有
    毒品危害防制條例第十條第二項之施用第二級毒品罪嫌等語。
二、按案件起訴之程序違背規定者，應諭知不受理之判決，刑事訴訟法第三百零三條
    第一款定有明文。且依同法第三百零七條之規定，不受理之判決得不經言詞辯論
    為之。次按毒品危害防制條例業於九十二年七月九日修正公布，並於九十三年一
    月九日施行。其中關於該條例第十條第二項之施用第二級毒品罪，並未加以修正
    ，故該罪在形式上固無法律變更之問題。惟依修正前該條例第二十條第三項規定
    ，初犯施用毒品罪而經觀察、勒戒後，認無繼續施用毒品之傾向者，應由檢察官
    不起訴處分，倘於該不起訴處分後五年內再犯施用毒品罪，仍須先送觀察、勒戒
    ，且若經觀察、勒戒後亦認無繼續施用毒品之傾向，仍應由檢察官不起訴處分，
    若認有繼續施用毒品之傾向，始能由檢察官提起公訴；而依修正後該條例第二十
    三條第二項規定，上述初犯經觀察、勒戒執行完畢釋放後，五年內再犯施用毒品
    罪者，即毋庸再送觀察、勒戒，逕由檢察官提起公訴即可。是上述再犯施用毒品
    之罪，依修正後該條例規定，並無任何訴追條件之限制，固可由檢察官直接提起
    公訴，然若依修正前該條例規定，仍須先送觀察、勒戒，必待觀察、勒戒後認有
    繼續施用毒品之傾向時，檢察官方能提起公訴。是修正前該條例對於檢察官提起
    公訴，既規定此項訴追條件，若不符合此項訴追條件即逕行提起公訴，自屬起訴
    之程序違背規定，揆諸首揭法律規定，法院得不經言詞辯論，逕為諭知不受理之
    判決。惟若於該條例修正前涉犯施用毒品罪，且係初犯施用毒品罪而經觀察、勒
    戒後，認無繼續施用毒品之傾向者，經檢察官不起訴處分後五年內再犯者，嗣檢
    察官於該條例修正後始提起公訴而繫屬於法院時，應無修正後之該條例第三十五
    條有關修正施行前繫屬於法院之案件處理規定之適用餘地。
三、經查：
  (一)法律之修正係立法者欲重新規整舊法律秩序而為之立法行為，如對於現存不良之
    法律秩序，立法者在任何情況下，皆無法再加以改變，刑事立法將無法發揮其規
    整法律秩序之功能。對於人民已依法取得之既得權利，立法者雖能藉由法律修正
    而予以限制或剝奪，惟仍應受「法治國原則」之拘束。例如基於「信賴利益之保
    護」，立法者不得違反溯及既往之禁止而剝奪人民之既得權利，惟例外情形，例
    如因涉及重大公共利益之保障而不得不犧牲人民信賴利益時，立法者可制定得溯
    及既往之法律。基於法律修正而產生適用新舊法律之疑義時，各國立法例所採原
    則不一，包括「從新原則」、「從舊原則」、「從優原則」等，甚或於同一國家
    ，在不同法律領域，亦可能採取不同之適用原則。例如於刑法領域，我國採取「
    從新從優」原則（參照刑法第二條第一項），而於刑事訴訟法、行政訴訟法領域
    ，則改採「從新原則」（參照刑事訴訟法施行法第二條、第七條之三前段，行政
    訴訟法施行法第二條）。雖然決定依何原則係立法者之自由形成空間，惟立法者
    仍應考慮如何之立法原則始為「適當」（即符合比例原則）。然立法者雖決定採
    取某一原則，但為調和新舊法交接適用時所可能產生之利益衝突，遂制定「過渡
    條款」以求因應。例如民事訴訟法施行法第四條之一至之三、刑事訴訟法施行法
    第四條、第五條等均屬之，此等過渡條款，對於法官具有法之拘束力，於個案情
    形，法官應嚴格遵守該等規定。毒品危害防制條例前揭訴追條件等規定之修正，
    其立法旨趣乃在簡化施用毒品犯之刑事處遇程序，蓋實際上施用毒品犯之再犯率
    甚高，原據以實施之觀察、勒戒及強制戒治等療程既已無法收其實效，施以刑事
    處遇即可，且與「一罪不兩罰」之刑事思潮不相違背，故該條例前揭規定之修正
    ，立法者自有其重新規整施用毒品犯之刑事處遇政策之考量。故依此修法意旨及
    參諸刑事訴訟法施行法第二條、第七條之三前段所揭櫫之「程序從新」原則，法
    院原應依前揭訴追條件之修正後規定決定施用毒品案件之受理與否。然則，此等
    訴追條件規定之重新調整、從新適用，對於前揭該條例修正前再犯而於修正後始
    繫屬於法院之行為人自屬不利，蓋其勢必將遭檢察官直接追訴，而無法依同該條
    例修正前之規定，得另經一定之療程後而有再受不起訴處分之可能，已如前述。
    故若認應一律依程序從新原則而適用該條例修正後之規定，自係剝奪行為人信賴
    原先可能不受刑事追訴之既得權益。審以該條例對於訴追條件之修正，僅係因立
    法政策上對於應否將行為人再執行療程所為利弊得失之衡量結果，是否確屬的論
    ，本非必然，其所要追求之公共利益之強度顯非強到必得犧牲行為人之上開不受
    追訴之權益不可，自不可任意剝奪行為人之上開權益，而認應一味適用修正後之
    該條例規定受理起訴，否則即有違禁止溯及既往而侵害人民信賴利益之原則及比
    例原則。至該條例固於第三十五條規定有「從新從優」之過渡條款，但此過渡規
    定僅限於該條例修正前繫屬之案件始有適用，若於修正後始繫屬之案件即無適用
    之餘地。此種以繫屬與否作為標準之立法是否妥當，尚有討論之空間，但就其以
    「從新從優」原則作為過渡時期之處理方式，益見立法者亦認行為人之上開權益
    不應逕以從新原則而剝奪之。職是之故，前揭再犯施用毒品之罪者，應適用修正
    前之該條例規定，檢察官仍須將行為人送觀察、勒戒後，認有繼續施用毒品之傾
    向時，始得依法追訴，否則即屬違反起訴程序之規定。
  (二)毒品危害防制條例之前揭修正規定，固屬國家刑罰權得否發動，即刑事訴訟之訴
    追條件具備與否之刑事程序問題，且程序原則上應從新，惟前揭再犯施用毒品之
    罪者是否應先進行療程，抑或應逕行提起公訴，因事涉國家刑罰權得否據以發動
    之憑據，具實體性質，並非得以單純之程序問題視之。因而前揭再犯施用毒品之
    罪，原先仍應依法進行一定之療程後，始能決定起訴與否，其後經修正為無須進
    行療程，即可直接起訴，既事涉國家刑罰權發動與否之劃定，仍應認係法律有變
    更，當有比較新舊法之適用，且以修正前之該條例對於刑罰權之發動作一定限制
    之規定，較有利於行為人，而應適用修正前之該條例規定，故法院應在其訴追條
    件完備時，始得為實體判決。
  (三)綜上論述，無論從程序從新原則應受限於比例原則、禁止溯及既往而侵害人民信
    賴利益之原則等觀點，抑或係認訴追條件之變更本質上已具實體性質，而應有比
    較新舊法之適用，前揭再犯施用毒品之罪者均應適用修正前之毒品危害防制條例
    之規定，亦即應先進行一定之療程後，方能決定起訴與否，倘在未進行一定療程
    之情況下，即直接向法院起訴，法院自無法受理，而得不經言詞辯論，逕為諭知
    不受理判決。
四、而本件被告於九十三年一月六日下午三時十分回溯二十四小時內某時，在不詳處
    所，施用第二級毒品安非他命一次，嗣經警方通知其於九十三年一月六日至警局
    ，並採集其尿液送驗結果呈甲基安非他命陽性反應等情，此有臺灣檢驗科技股份
    有限公司濫用藥物尿液檢驗報告一份在卷可稽，固堪以認定。惟被告前於九十一
    年間，因施用毒品案件，經本院以九十一年度毒聲字第三三六八號裁定送觀察、
    勒戒，認無繼續施用毒品之傾向，由臺灣高雄地方法院檢察署檢察官於九十一年
    七月三十日以九十一年毒偵字第一七０六號為不起訴處分確定，並於九十一年七
    月三十日執行完畢釋放。除此之外，被告並無其他施用毒品之前科紀錄，此有上
    開不起訴處分書及臺灣高等法院被告全國前案紀錄表、本院被告院內索引卡紀錄
    表、臺灣高雄地方法院檢察署刑案資料查註紀錄表各一份在卷可查，而被告於毒
    品危害防制條例修正施行前再犯本件施用毒品案件，並於該條例修正施行後始經
    檢察官提起公訴，而於九十三年七月七日繫屬於本院，此有臺灣高雄地方法院檢
    察署九十三年七月六日雄檢楠羽九三毒偵九三０字第一九一０八號移送函上蓋印
    之本院收文印戳章可稽，揆諸前揭說明，本件仍應適用較有利於被告之修正前毒
    品危害防制條例之規定，即應先由檢察官聲請法院將被告裁定送觀察、勒戒後，
    認有繼續施用毒品之傾向者，方能依法訴追處罰。是檢察官未聲請法院將被告裁
    定送觀察、勒戒，即逕行起訴，其起訴之程序顯有違規定，爰不經言詞辯論，依
    法諭知不受理之判決。
據上論斷，應依刑事訴訟法第四百五十二條、第三百零三條第一款、第三百零七條，
判決如主文。
中      華      民      國    九十三    年      七      月    二十八    日
                              臺灣高雄地方法院刑事庭
                                審判長法官  張桂美
                                      法  官  莊珮君
                                      法  官  唐中興
右正本證明與原本無異。
如不服本判決，應於判決送達後十日內，向本院提出上訴狀。
                                      書記官  陳掌珠
中      華      民      國    九十三    年      七      月    二十八    日
